【裁判字號】    91,訴,5023
【裁判日期】    920418
【裁判案由】    返還不當得利
【裁判全文】
臺灣臺北地方法院民事判決  九十一年度訴字第五○二三號
    原      告    台北市政府工務局養護工程處
    法定代理人    丁○○
    訴訟代理人    張世興  律師
    複  代理人    游雅鈴  律師
                  丙○○      住台北市○○○路○段十八號七樓七０三室
    被      告    甲○○      住台北市○○路○段三三號二樓
    被      告    乙○○      住台北市○○路○段卅三號
右當事人間返還不當得利事件，本院判決如左：
    主    文
被告乙○○應自坐落台北市○○區○○段三小段一九八之七地號如附圖所示編號甲面
積九平方公尺及同段二二四之一地號如附圖所示編號乙面積四十五平方公尺土地內遷
出，將前開土地上之建物即門牌號碼台北市○○路○段三十三號一層及雨棚拆除，將
土地返還原告。
被告甲○○應自坐落台北市○○區○○段三小段二二四之一地號如附圖所示編號丙面
積二十二平方公尺土地內遷出，將前開土地上之建物即門牌號碼為台北市○○路○段
三十三號二層拆除，將土地返還原告。
被告乙○○應給付原告新台幣拾陸萬玖仟陸佰參拾捌元及自民國九十一年四月一日起
至清償日止按週年利率百分之五計算之利息，並應自九十一年四月一日起至返還土地
之日止，按年給付原告依台北市○○區○○段三小段一九八之七地號土地面積九平方
公尺及同段二二四之一地號土地面積三十四平方公尺各按當年度申報地價百分之十計
算之金額。
被告甲○○應給付原告新台幣壹拾萬參仟伍佰參拾柒元及自民國九十一年四月一日起
至清償日止按週年利率百分之五計算之利息，並應自民國九十一年四月一日起至返還
土地之日止，按年給付原告依台北市○○區○○段三小段二二四之一地號土地面積十
一平方公尺按當年度申報地價百分之十計算之金額。
原告其餘之訴駁回。
訴訟費用由被告甲○○負擔十分之三，餘由被告乙○○負擔。
本判決第一項於原告以新台幣壹佰伍拾柒萬元、第二項以新台幣陸拾肆萬元、第三項
以新台幣伍萬柒仟元、第四項以新台幣參萬伍仟元供擔保後，得假執行。
原告其餘假執行之聲請駁回。
    事    實
一、原告方面：
  (一)聲明：
  1.被告乙○○應自坐落台北市○○區○○段三小段一九八之七地號如附圖所示編號
    甲面積九平方公尺及同段二二四之一地號如附圖所示編號乙面積四十五平方公尺
    土地內遷出，將前開土地上之建物即門牌號碼台北市○○路○段三十三號一層及
    雨棚拆除，將土地返還原告。
  2.被告甲○○應自坐落台北市○○區○○段三小段二二四之一地號如附圖所示編號
    丙面積二十二平方公尺土地內遷出，將前開土地上之建物即門牌號碼為台北市○
    ○路○段三十三號二層拆除，將土地返還原告。
  3.被告乙○○應給付原告新台幣拾陸萬玖仟陸佰參拾捌元及自民國九十一年四月一
    日起至清償日止按週年利率百分之五計算之利息，並應自九十一年四月一日起至
    返還土地之日止，按年給付原告依台北市○○區○○段三小段一九八之七地號土
    地面積九平方公尺及同段二二四之一地號土地面積三十四平方公尺各按當年度申
    報地價百分之十計算之金額。
  4.被告甲○○應給付原告新台幣壹拾捌萬壹仟伍佰壹拾伍元及自民國九十一年四月
    一日起至清償日止按週年利率百分之五計算之利息，並應自民國九十一年四月一
    日起至返還土地之日止，按年給付原告依台北市○○區○○段三小段二二四之一
    地號土地面積十一平方公尺按當年度申報地價百分之十計算之金額。
  5.願供擔保請准宣告假執行。
  (二)陳述：坐落台北市○○區○○段三小段二二四之一地號土地及台北市○○區○○
    段三小段一九八之七地號土地（詳如附圖所示）為台北市所有，由原告管理，被
    告等無合法正當權源，竟搭蓋地上物予以占用，屢經催討，均拒不返還。為此，
    依民法第七百六十七條規定，提起本件訴訟，請求被告遷出並拆除地上物，將土
    地返還原告。關於被告占用之面積，已經測量完畢，對於被告因占用上開土地所
    生之不當得利，以及自九十一年四月一日起至拆除返還之日止，依上開土地各當
    年度申報地價百分之十計算之不當得利金額，茲計算如下：
    1.被告乙○○無權占用一九八之七土地不當得利金額：
    (1)八十二年十一月一日至八十三年六月三十日，計八個月
      9㎡×35,300×5%×8÷12＝10,590
    (2)八十三年七月一日至八十六年六月三十日，計三年
      9㎡×45,119×5%×3＝60,910
    (3)八十六年七月一日至八十九年六月三十日，計三年
      9㎡×46,750×5%×3＝63,112
    (4)八十九年七月一日至九十一年四月一日，計二十一個月
      9㎡×44,478×5%×21÷12＝35,026
    總計：10,590﹢60,910﹢63,112﹢35,026＝169,638元
    2.被告甲○○無權占用系爭二二四之一地號土地，受有不當利益，其金額如下：
    (1)八十二年十一月一日至八十三年六月三十日，計八個月
      11㎡×36,230×5%×8÷12＝13,284
    (2)八十三年七月一日至八十六年六月三十日，計三年
      11㎡×39,570×5%×3＝65,290
    (3)八十六年七月一日至八十九年六月三十日，計三年
      11㎡×40,090×5%×3＝ 66,148
    (3)八十九年七月一日至九十一年四月一日，計二十一個月
      11㎡×38,227×5%×21÷12＝36,793
    總計：13,284＋65,290＋66,148﹢36,793＝181,515元
  (三)證據：提出土地登記謄本、土地公告現值及公告地價表（以上均為影本）等件為
    證。聲請函台北市建成地政事務所至現場測量。
二、被告方面：
  (一)被告甲○○部分：
  1.聲明：原告之訴駁回。
  2.陳述：坐落臺北市○○路○段三三號二樓住戶甲○○，有關土地部分皆分期按時
    繳納土地租金，當時台北市政府國有財產局租金計算標準，凡在民國六十五年前
    設籍之住戶皆以優惠標準辦理，即以公告地價百分之四計算，而養工處係按申報
    地價百分之十計算，顯然偏高，且市面上長期不景氣，租金均降低百分之二十至
    三十，故請原告改依台北市政府國有財產局之租金優惠計算。另依稅法規定其追
    償之時效為五年，據此推算，原告僅能自八十六年四月一日請求，其超過此部分
    之主張應無理由。又原告所請求之上揭款項，希望原告能同意被告分期清償，且
    有關一樓與二樓部分應分開計算，分別繳納。
  3.證據：提出台北市政府市有財產收繳款單影本為證。
  (二)被告乙○○部分：
    被告未於言詞辯論期日到場，亦未提出準備書狀作何聲明或陳述。
    理    由
一、程序方面：
  (一)本件被告乙○○經合法通知，無正當理由未於言詞辯論期日到場，核無民事訴訟
    法第三百八十六條各款所列情形，爰依原告之聲請，由其一造辯論而為判決。
  (二)被告甲○○於九十二年二月十九日所提書狀，雖列有訴之聲明一項，並記載應受
    判決事項云云，惟細譯其內容，僅係對原告之主張所為之答辯，諸如請求依據優
    惠標準計算損害賠償以及請求得分期付款云云，此一部分自非所謂反訴，其於本
    院審理時亦僅係就原告之主張為答辯之陳述，是關於被告上揭書狀，應僅認為係
    答辯之補述，本院自毋庸就其所謂聲明事項為形式上或實體上之判決，併此敘明
    。
二、得心證之理由：
  (一)本件原告主張之事實，已據其提出與所述相符之土地登記謄本、土地公告現值及
    公告地價表等件為證，並經本院至現場履勘確認無誤，此有本院九十一年十一月
    二十日勘驗筆錄附卷可考，並有當日會同前往現場測量之台北市建成地政事務所
    所製作之土地複丈成果圖在卷可稽，是有關被告等確有占有使用原告所管理之系
    爭土地，此一事實洵堪確認。被告甲○○對於其確有占用原告土地一事並不爭執
    ，僅稱原告應以優惠標準即百分之四比率計算相當於租金之損害賠償額，另辯稱
    原告有關相當於租金之損害賠償金請求，其超過八十六年四月一日以前者已經罹
    於時效云云。
  (二)關於被告所有之建物確實占用原告所管理之系爭土地此一事實，已經本院至現場
    履勘，並經台北市建成地政事務所現場測量確認無誤，已如前述，是原告本於所
    有權之法律關係訴請被告拆屋還地，為有理由，應予准許。其次，按不法占用他
    人土地者，受有相當於租金之利益，此為社會一般之通念，又有關租金之請求，
    適用五年短期時效之規定，此為民法第一百二十六條所明定。次按城市地方房屋
    之租金，以不超過土地及其建築物申報總價年息百分之十為限，土地法第九十七
    條第一項亦設有規定。本件原告起訴請求被告甲○○支付之相當於租金之損害賠
    償金，係自八十二年十一月起算，顯然已超過五年短期時效之規定，而被告甲○
    ○對於原告之上揭請求既已主張部分時效消滅，依上揭規定，原告之主張即有部
    分不應准許。原告於九十一年六月十二日聲請核發支付命令，該支付命令於九十
    一年六月二十日送達被告甲○○，此有送達證書回執在卷可參，是原告對被告甲
    ○○有關相當於租金之損害賠償請求，自以九十一年六月二十一日回溯五年計算
    ，即自八十六年六月二十一日起至九十一年三月底之請求為有理由，逾八十六年
    六月二十一日以前之主張因已罹於時效而消滅，不應准許。而原告對於被告有關
    相當於租金之損害賠償請求金額，係以申報地價百分之五計算，低於土地法第九
    十七條第一項之規定，其據以為請求之比率尚屬相當，茲將原告得以對被告甲○
    ○請求之金額計算如下（有關申報地價部分請參酌土地登記謄本）：
    (1)八十六年六月二十一日至八十六年六月三十日，計十天
      11㎡×39,570×5%×10÷365＝596
    (2)八十六年七月一日至八十九年六月三十日，計三年
      11㎡×40,090×5%×3＝66,148
    (3)八十九年七月一日至九十一年四月一日
      11㎡×38,227×5%×21÷12＝36,793
    總計：596＋66,148＋36,793＝103,537元
    是本件原告對被告甲○○可得請求相當於租金之損害賠償金為十萬三千五百三十
    七元，其在此範圍內之主張為有理由，應予准許，逾此範圍之請求即失所附麗，
    應予駁回。
  (三)另對於被告乙○○部分，被告前經合法通知，無正當理由未到場，復未提出任何
    書狀供本院佐參，其於本院至現場履勘時亦曾在場，惟仍未表示任何意見，是本
    件原告得對被告乙○○請求之金額如下（一九八之七土地部分）：
    (1)八十二年十一月一日至八十三年六月三十日，計八個月
      9㎡×35,300×5%×8÷12＝10,590
    (2)八十三年七月一日至八十六年六月三十日，計三年
      9㎡×45,119×5%×3＝60,910
    (3)八十六年七月一日至八十九年六月三十日，計三年
      9㎡×46,750×5%×3＝63,112
    (4)八十九年七月一日至九十一年四月一日，計二十一個月
      9㎡×44,478×5%×21÷12＝35,026
    總計：10,590﹢60,910﹢63,112﹢35,026＝169,638元
  (四)綜上所述，本件原告依所有權法律關係，訴請被告拆屋還地，此一部分之主張為
    有理由，應予准許。至關於相當於租金之損害賠償金，其中對被告甲○○部分，
    原告請求甲○○應給付十八萬一千五百十五元，經本院審理後，認原告之請求在
    十萬三千五百三十七元之範圍內為有理由，是原告對被告甲○○此部分之主張在
    此一範圍內應予准許，逾此範圍外之主張即屬無據，應予駁回。另原告除上開請
    求外，另請求被告等均自九十一年四月一日起至返還系爭土地之日止，均按年給
    付原告依台北市○○區○○段三小段一九八之七地號土地及同段二二四之一地號
    土地，依各被告所占用之面積各按當年度申報地價百分之十計算之金額，其所為
    主張亦有理由，應予准許。至被告甲○○辯稱應依優惠標準計算損害賠償金以及
    請求准予分期付款云云，並無任何依據，其所為主張自不可採，附此敘明。
三、假執行之宣告：
    本件原告陳明願供擔保，聲請宣告假執行，於原告勝訴部分經核並無不合，爰酌
    定相當擔保金額准許之。至原告敗訴部分，其本案請求既經駁回，假執行之聲請
    即失所附麗，應併予駁回，一併敘明。
四、結論：原告之訴為一部有理由，一部無理由，依民事訴訟法第三百八十五條第一
    項前段、第七十九條但書、第三百九十條第二項，判決如主文。
中      華      民      國    九十二    年      四      月    十八      日
                                            民事第二庭法  官  汪漢卿
右為正本係照原本作成
如對本判決上訴，須於判決送達後廿日內向本院提出上訴狀
中      華      民      國    九十二    年      四      月     十八     日
                                                  法院書記官  王  儀


司法院資訊處製作；財團法人民間司法改革基金會備份。
